【裁判字號】    99,訴,3280
【裁判日期】    991209
【裁判案由】    毒品危害防制條例等
【裁判全文】
臺灣臺中地方法院刑事判決              99年度訴字第3280號
公  訴  人  臺灣臺中地方法院檢察署檢察官
被      告  楊志富
上列被告因違反毒品危害防制條例等案件，經檢察官提起公訴（
99年度毒偵字第3750號、99年度偵緝字第2133號），被告於準備
程序中為有罪陳述，經本院合議庭裁定由受命法官依簡式審判程
序獨任審理，判決如下：
    主    文
楊志富施用第一級毒品，處有期徒刑玖月；又施用第二級毒品，
處有期徒刑伍月；又行使偽造私文書，足以生損害於公眾及他人
，處有期徒刑肆月，如附表所示偽造「馬維華」之署押（含署名
、指印）均沒收。應執行有期徒刑壹年肆月，如附表所示偽造「
馬維華」之署押（含署名、指印）均沒收。
    犯罪事實
一、楊志富前於民國87年間因施用毒品案件，臺灣高等法院以87
    年度上易字第4688號裁定送觀察、勒戒後，因認無繼續施用
    毒品之傾向，於87年9 月17日釋放（指揮書執畢日期為87年
    9 月20日），並經臺灣高等法院以87年度上易字第4688號為
    免刑判決確定；又於5 年內，復因施用毒品案件，再經本院
    裁定送觀察、勒戒後，因認無繼續施用毒品之傾向，於88年
    7 月9 日釋放（指揮書執畢日期為88年7 月27日），並經臺
    灣臺中地方法院檢察署檢察官於88年7 月12日以87年度偵字
    第25969 號為不起訴處分確定，再於5 年內之89年間，另因
    施用毒品案件，經裁定令入戒治處所施以強制戒治，並經本
    院判處有期徒刑6 月確定。詎仍不知悔，明知海洛因及甲基
    安非他命分別係屬毒品危害防制條例第2 條第2 項第1 款及
    第2 款所定之第一級、第二級毒品，不得持有、施用，竟於
    前開觀察勒戒執行完畢釋放後，5 年內之89年間再犯施用毒
    品之罪，經本院以上開判決判處有罪確定後，分別基於施用
    海洛因及甲基安非他命之犯意，先於99年2 月4 日下午某時
    許，在臺中縣神岡鄉○○路532 號「九九檳榔攤」附近，以
    將海洛因摻入香菸內點燃吸食之方式，施用海洛因1 次；再
    於同日下午某時許，以將甲基安非他命放置於玻璃吸食器內
    點火燒烤吸食煙氣之方式，施用甲基安非他命1 次。嗣於99
    年2 月6 日晚間10時30分許，經警至上開檳榔攤查緝林坤輝
    時，見其形跡可疑而帶回偵查隊調查，且經其同意接受採集
    尿液送驗，結果呈嗎啡及甲基安非他命陽性反應。
二、詎楊志富因另案施用毒品案件遭通緝中，為避免員警知悉其
    真實身分而遭查緝，竟基於偽造署押及行使偽造私文書之單
    一犯意，於99年2 月6 日晚間10時30分許起至99年2 月7 日
    中午12時35分許止，在如附表所示之臺中縣神岡鄉○○路53
    2 號「九九檳榔攤」、臺中市警察局第一分局偵查隊內，冒
    用其妻之弟弟「馬維華」名義應訊，接續在附表所示之文件
    上偽造「馬維華」之署名並捺指印，並將偽造具有私文書性
    質，表示自願於無搜索票之情形下接受搜索之自願受搜索同
    意書（附表編號1 ）、表示其不通知親友之中部地區巡防局
    第四一大隊執行拘提逮捕告知親友通知書（附表編號3 ）、
    表示其同意警方依法採集其體內尿液送驗之臺中市警察局第
    一分局偵查隊採集尿液鑑定同意書（附表編號8 ），於簽署
    完成後復交付承辦警員收執存卷而行使之，均足以生損害於
    馬維華及偵查犯罪機關文書製作與犯罪偵查之正確性。嗣經
    臺中市警察局第一分局將楊志富遭逮捕時所捺之指紋卡送內
    政部警政署刑事警察局比對確認結果，發現其上之指紋與楊
    志富之指紋相同，因而查悉上情。
三、案經臺中市警察局第一分局報請臺灣臺中地方法院檢察署檢
    察官偵查起訴。
    理    由
一、本件被告楊志富所犯係死刑、無期徒刑、最輕本刑為3 年以
    上有期徒刑以外之罪，其於準備程序中就被訴事實為有罪之
    陳述，經受命法官告知簡式審判程序之旨，並聽取公訴人及
    被告之意見後，本院合議庭認為適宜由受命法官獨任進行簡
    式審判程序，依刑事訴訟法第273 條之1 第1 項規定，裁定
    由受命法官獨任進行審判程序，合先敘明。
二、上開犯罪事實，業據被告楊志富於偵查中及本院準備、審理
    時坦承不諱，且被告經警徵得其同意所採集之尿液經送請中
    山醫學大學附設醫院檢驗科藥物檢測中心檢驗結果，呈嗎啡
    及甲基安非他命陽性反應，有該中心99年2 月26日尿液檢驗
    報告及臺中市警察局第一分局偵查隊採集尿液鑑定同意書、
    代號與真實姓名對照表各1 紙附卷可稽（見警卷第18、19頁
    、99年度毒偵字第3750號卷第32頁）；另上開偽造文書之事
    實，亦核與被害人馬維華於警詢時之證述相符，復有臺中市
    警察局第一分局偵查隊調查筆錄2 份、指紋卡片、行政院海
    岸巡防署海岸巡防總局中部地區巡防第四一岸巡大隊搜索扣
    押筆錄、扣押物品目錄表、臺中市警察局第一分局偵查隊採
    集尿液鑑定同意書、代號與真實姓名對照表、中部地區巡防
    局岸巡第四一大隊執行拘提逮捕告知本人通知書、中部地區
    巡防局岸巡第四一大隊執行拘提逮捕告知親友通知書、自願
    受搜索同意書各1 份在卷可稽（見警卷第3 至9 、11、13至
    16、18至22頁），又本案經臺中市警察局第一分局將楊志富
    遭逮捕時所捺之指紋卡送內政部警政署刑事警察局比對確認
    結果，與該局檔存楊志富役男指紋卡指紋相同乙節，亦有內
    政部警政署刑事警察局99年6 月4 日刑紋字第0990076481號
    函1 紙在卷可憑（見警卷第10頁），是被告之自白核與事實
    相符，應堪採信。本案事證明確，被告犯行均洵堪認定。
三、按施用第一、二級毒品為犯罪行為，毒品危害防制條例第10
    條定有處罰明文。故施用第一、二級毒品者，依前揭規定本
    應科以刑罰。惟基於刑事政策，對合於一定條件之施用者，
    則依同條例第20條、第23條之規定，施以觀察、勒戒及強制
    戒治之保安處分。又毒品危害防制條例於92年7 月9 日修正
    公布，自93年1 月9 日施行，其中第20條、第23條將施用毒
    品之刑事處遇程序，區分為「初犯」及「5 年內再犯」、「
    5 年後再犯」。依其立法理由之說明：「初犯」，經觀察、
    勒戒或強制戒治後，應為不起訴處分或不付審理之裁定；經
    觀察、勒戒或強制戒治執行完畢釋放後，「5 年內再犯」者
    ，因其再犯率甚高，原實施之觀察、勒戒及強制戒治既已無
    法收其實效，爰依法追訴或裁定交付審理。至於經觀察、勒
    戒或強制戒治執行完畢釋放後，「5 年後再犯」者，前所實
    施之觀察、勒戒或強制戒治已足以遮斷其施用毒品之毒癮，
    為期自新及協助其斷除毒癮，仍適用「初犯」規定，先經觀
    察、勒戒或強制戒治之程序。從而依修正後之規定，僅限於
    「初犯」及「5 年後再犯」二種情形，始應先經觀察、勒戒
    或強制戒治程序。倘被告於5 年內已再犯，經依法追訴處罰
    ，縱其第3 次（或第3 次以上）再度施用毒品之時間，在初
    犯經觀察、勒戒或強制戒治執行完畢釋放5 年以後，已不合
    於「5 年後再犯」之規定，且因已於「5 年內再犯」，顯見
    其再犯率甚高，原實施觀察、勒戒或強制戒治，已無法收其
    實效，即應依該條例第10條處罰（最高法院97年9 月9 日97
    年度第5 次刑事庭會議決議參照）。經查：本件被告前於87
    年間因施用毒品案件，臺灣高等法院以87年度上易字第4688
    號裁定送觀察、勒戒後，因認無繼續施用毒品之傾向，於87
    年9 月17日釋放（指揮書執畢日期為87年9 月20日），並經
    臺灣高等法院以87年度上易字第4688號為免刑判決確定；又
    於5 年內，復因施用毒品案件，再經本院裁定送觀察、勒戒
    後，因認無繼續施用毒品之傾向，於88年7 月9 日釋放（指
    揮書執畢日期為88年7 月27日），並經臺灣臺中地方法院檢
    察署檢察官於88年7 月12日以87年度偵字第25969 號為不起
    訴處分確定，再於5 年內之89年間，另因施用毒品案件，經
    裁定令入戒治處所施以強制戒治，並經本院判處有期徒刑6
    月確定等情，有臺灣臺中地方法院檢察署刑案資料查註紀錄
    表、全國施用毒品案件紀錄表及臺灣高等法院被告前案紀錄
    表各1 份在卷可憑，是依上開說明，被告於前述觀察勒戒執
    行完畢釋放後5 年內，再犯施用毒品罪，經法院判決有罪確
    定後，復犯本件施用第一、二級毒品之犯行，本件犯行距前
    揭強制戒治執行完畢釋放後雖逾5 年，惟核與毒品危害防制
    條例第20條第3 項所定「5 年後再犯」之立法意旨不符，揆
    諸上開說明，仍應予追訴、處罰。
四、論罪科刑部分：
  (一)犯罪事實一部分：核被告楊志富所為，係犯毒品危害防制條
    例第10條第1 項之施用第一級毒品海洛因罪及同條第2 項之
    施用第二級毒品甲基安非他命罪。其持有第一級毒品海洛因
    及第二級毒品甲基安非他命之低度行為，分別為施用第一級
    毒品海洛因及第二級毒品甲基安非他命之高度行為所吸收，
    不另論罪。
  (二)犯罪事實二部分：
  (1)按司法警察或司法警察官於詢問犯罪嫌疑人時所製作之詢問
    筆錄，係記載對於犯罪嫌疑人之詢問及其陳述，其內容當然
    含有受詢問人之意思表示，因該筆錄為公務員職務上所製作
    之文書，故為公文書之一種。受詢問人雖在筆錄之末簽名、
    蓋章或按指印，以擔保該筆錄之憑信性，但不能因此即認為
    該筆錄係受詢問人所製作，而變更其公文書之性質。從而，
    被告在筆錄上偽造署押，並未表示另外製作何種文書，應只
    論以偽造署押罪，不另論行使偽造私文書罪（最高法院91年
    度臺非字第294 號判決意旨參照）；再按偵查機關所製作之
    逮捕通知書、權利告知書，其上若備有「收受人簽章欄」，
    由形式上觀察，於該欄內簽名及捺指印，即足表示由該姓名
    之人收受斯項通知書、告知書之證明，是若有冒名而為之者
    ，即應成立偽造私文書罪；倘偵查機關所製作之逮捕通知書
    、權利告知書，其上僅備有「被通知（告知）人簽章欄」，
    則在該等欄位下簽名及捺指印時，僅處於受通知（告知）者
    之地位，尚不能表示其係有製作何種文書之意思及曾為何項
    意思表示，故若有冒名而為之者，應認成立偽造署押罪（最
    高法院91年度臺非字第294 號、第295 號判決意旨及同院94
    年7 月26日第11次刑事庭會議結論參照）。
  (2)核被告楊志富於附表編號1 之自願受搜索同意書、附表編號
    3 之中部地區巡防局第四一大隊執行拘提逮捕告知親友通知
    書、附表編號8 之臺中市警察局第一分局偵查隊採集尿液鑑
    定同意書內偽造「馬維華」之署押，再將之交給承辦警員收
    執存卷，用以表示自願於無搜索票之情形下接受搜索、其不
    通知親友及同意警方依法採集其體內尿液送驗之所為，均係
    犯刑法第216 條、第210 條之行使偽造私文書罪；被告楊志
    富在附表其餘文件上簽名或捺指印，並無表明為文書之用意
    而不具文書性質之所為，係犯刑法第217 條之偽造署押罪，
    公訴人認於附表編號2 之執行拘提逮捕告知本人通知書係屬
    表示收受該通知用意證明之私文書，然依上開執行拘提逮捕
    告知本人通知書上所載（見警卷第20頁），其上僅備有「被
    通知人簽名捺印欄」，依上開說明，在該等欄位下簽名及捺
    指印時，僅處於受通知者之地位，尚不能表示其係有製作何
    種文書之意思及曾為何項意思表示，故應僅成立偽造署押罪
    ，是公訴人所認尚有未洽，附此敘明。被告先後各於附表所
    示之文件上偽造署押，係侵害單一法益，係基於單一犯罪目
    的下所為，依一般社會觀念，在時間差距上，難以強行分開
    ，在刑法評價上，應論以數個舉動之接續施行之接續犯。又
    被告偽造署押係偽造私文書之部分行為，偽造私文書後復持
    以行使，偽造之低度行為為行使之高度行為所吸收，均不另
    論罪。
  (三)被告所犯施用第一級毒品海洛因、第二級毒品甲基安非他命
    及行使偽造私文書之犯行，犯意各別，罪名有異，構成要件
    不同，應予分論併罰。
  (四)爰審酌被告前經觀察、勒戒及強制戒治程序執行完畢，且曾
    經法院判處罪刑，仍未能徹底戒絕毒品，再犯本件施用第一
    、二級毒品犯行，足見其戒絕毒癮之意志不堅，未能體悟施
    用毒品對自己、家人造成之傷害及社會之負擔，且為規避員
    警知悉其通緝犯身分，竟冒用被害人馬維華之名義，在附表
    所示之文書上偽造「馬維華」之署押，使被害人可能遭受刑
    事訴追之危險及偵查犯罪機關文書製作與犯罪偵查之正確性
    ，所為實不足取，惟念其犯後尚知坦承犯行，態度良好，及
    施用毒品乃戕害自身健康，尚未直接危害他人，反社會性不
    高等一切情狀，分別量處如主文所示之刑，並定其應執行刑
    ，以資懲儆。
  (五)如附表所示偽造之「馬維華」之署押（含署名、指印），均
    係被告所偽造，應依刑法第219 條規定，不問屬於犯人與否
    ，均於行使偽造私文書之罪刑項下併予諭知宣告沒收；至於
    其所偽造附表編號1 之自願受搜索同意書、附表編號3 之中
    部地區巡防局第四一大隊執行拘提逮捕告知親友通知書、附
    表編號8 之臺中市警察局第一分局偵查隊採集尿液鑑定同意
    書等私文書，既已交付予承辦承辦警員收執存卷，則已非被
    告所有之物，爰不另為沒收之宣告。
據上論斷，應依刑事訴訟法第273 條之1 第1 項、第299 條第1
項前段，毒品危害防制條例第10條第1 項、第2 項，刑法第11條
前段、第216 條、第210 條、第219 條、第51條第5 款，判決如
主文。
本案經檢察官蔡志明到庭執行職務。
中    華    民    國    99    年    12    月    9     日
                  刑事第十六庭  法  官  陳玉聰
以上正本證明與原本無異。
如不服本判決，應於收受送達後10日內向本院提出上訴書狀（應
敘述具體理由並附繕本）。上訴書狀如未敘述理由，應於上訴期
間屆滿後20日內補提理由書於本院。
                                書記官  何俞瑩
中    華    民    國    99    年    12    月    9     日
附表
┌──┬──────┬────────────┬───────────┐
│編號│  地點      │  偽造署押所在之文件    │ 偽造之署名及指印數量 │
├──┼──────┼────────────┼───────────┤
│ 1  │臺中縣神岡鄉│自願受搜索同意書        │偽造「馬維華」簽名1 枚│
│    │豐洲路532號 │                        │、指印1 枚。          │
├──┼──────┼────────────┼───────────┤
│ 2  │同上        │中部地區巡防局岸巡第四一│偽造「馬維華」簽名1枚 │
│    │            │大隊執行拘提逮捕告知本人│、指印1 枚            │
│    │            │通知書                  │                      │
├──┼──────┼────────────┼───────────┤
│ 3  │同上        │中部地區巡防局岸巡第四一│偽造「馬維華」簽名1 枚│
│    │            │大隊執行拘提逮捕告知親友│、指印1 枚            │
│    │            │通知書                  │                      │
├──┼──────┼────────────┼───────────┤
│ 4  │同上        │行政院海岸巡防署海岸巡防│偽造「馬維華」簽名3 枚│
│    │            │總局中部地區巡防第四一岸│、指印3 枚。          │
│    │            │巡大隊搜索扣押筆錄      │                      │
├──┼──────┼────────────┼───────────┤
│ 5  │同上        │扣押物品目錄表          │偽造「馬維華」簽名1 枚│
│    │            │                        │、指印1 枚。          │
├──┼──────┼────────────┼───────────┤
│ 6  │臺中市警察局│臺中市警察局第一分局偵查│偽造「馬維華」簽名2 枚│
│    │第一分局偵查│隊調查筆錄（99年2月7日凌│、指印4 枚。          │
│    │隊          │晨0時33分起至同日凌晨0時│                      │
│    │            │42分止）                │                      │
├──┼──────┼────────────┼───────────┤
│ 7  │同上        │臺中市警察局第一分局偵查│偽造「馬維華」簽名2 枚│
│    │            │隊調查筆錄（99年2月7日中│、指印6 枚。          │
│    │            │午12時2分許起至同日12時 │                      │
│    │            │35分止）                │                      │
├──┼──────┼────────────┼───────────┤
│ 8  │同上        │臺中市警察局第一分局偵查│偽造「馬維華」簽名1 枚│
│    │            │隊採集尿液鑑定同意書    │、指印1 枚            │
├──┼──────┼────────────┼───────────┤
│ 9  │同上        │代號與真實姓名對照表    │偽造「馬維華」指印1枚 │
├──┼──────┼────────────┼───────────┤
│ 10 │同上        │指紋卡片                │偽造「馬維華」之簽名1 │
│    │            │                        │枚、指印20枚。        │
└──┴──────┴────────────┴───────────┘
附錄本判決論罪科刑之法條：
毒品危害防制條例第10條
施用第一級毒品者，處6月以上5年以下有期徒刑。
施用第二級毒品者，處3年以下有期徒刑。
刑法第210條
偽造、變造私文書，足以生損害於公眾或他人者，處5 年以下有
期徒刑。
刑法第216條
行使第210 條至第215 條之文書者，依偽造、變造文書或登載不
實事項或使登載不實事項之規定處斷。

司法院資訊處製作；財團法人民間司法改革基金會備份。
